【裁判字號】    95,訴,3755
【裁判日期】    970215
【裁判案由】    偽造文書
【裁判全文】
臺灣高雄地方法院刑事判決              95年度訴字第3755號
公  訴  人  臺灣高雄地方法院檢察署檢察官
被      告  辛○○
選任辯護人  吳永茂律師
被      告  丁○○
選任辯護人  游淑惠律師
上列被告因偽造文書案件，經檢察官提起公訴（95年度偵字第26
140號），本院判決如下：
    主  文
辛○○共同行使偽造私文書，足以生損害於公眾及他人，處有期
徒刑壹年，減為有期徒刑陸月，如易科罰金，以銀元參佰元即新
臺幣玖佰元折算壹日。未扣案之股東臨時會議事錄上偽造之「丙○○」印文壹枚，暨未扣案之指派書上偽造之「英屬維京群島商
嘉德投資管理有限公司」及「庚○○」之印文各壹枚，均沒收之
。偽造之「丙○○」、「英屬維京群島商嘉德投資管理有限公司
」及「庚○○」之印章各壹枚，均沒收之。
丁○○共同行使偽造私文書，足以生損害於公眾及他人，處有期
徒刑陸月，如易科罰金，以銀元參佰元即新臺幣玖佰元折算壹日
，減為有期徒刑參月，如易科罰金，以銀元參佰元即新臺幣玖佰
元折算壹日。未扣案之股東臨時會議事錄上偽造之「丙○○」印
文壹枚，暨未扣案之指派書上偽造之「英屬維京群島商嘉德投資
管理有限公司」及「庚○○」之印文各壹枚，均沒收之。偽造之
「丙○○」、「英屬維京群島商嘉德投資管理有限公司」及「庚○○」之印章各壹枚，均沒收之。
    事  實
一、辛○○係設於高雄市高雄加工出口區○○街6 號「隆磐科技
    股份有限公司」（下稱隆磐公司）董事長，因隆磐公司於民
    國94年7 月間發生財務危機，急需資金週轉，故透過案外人
    甲○○、余金寶之介紹，力邀「文程興業股份有限公司」（
    下稱文程公司）負責人丁○○投資入股隆磐公司，丁○○為
    免南北奔波往返不便，經友人戊○○同意後，委由戊○○擔
    任隆磐公司名義上之董事長。辛○○、丁○○均明知隆磐公
    司實際上並未於95年1 月4 日上午10時30分許，在該公司會
    議室，由該公司監察人丙○○擔任主席召開股東臨時會議，
    討論原董事長辛○○、董事己○○等人之請辭案，並決議由
    辛○○、呂桂擔任董事，亦未於同日下午2 時30分許，在隆
    磐公司會議室，由法人股東英屬維京群島商嘉德投資管理有
    限公司（下稱嘉德公司）以指派書指派之法人代表董事戊○○擔任主席，由辛○○擔任記錄，決議由戊○○為董事長，
    對外代表隆磐公司，竟基於共同行使偽造文書犯意之聯絡，
    由辛○○提供不實之隆磐公司申請變更負責人議事內容等相
    關資料予丁○○，丁○○再委由不知情之翰智聯合會計師事
    務所工商登記部經理乙○○，依辛○○所提供之資料繕打製
    作不實之「隆磐科技股份有限公司股東臨時會議事錄」、「
    隆磐科技股份有限公司董事會議事錄」「隆磐科技股份有限
    公司董事會簽到簿」、「董事願任同意書」、「董事長願任
    同意書」及嘉德公司指派戊○○為法人股東代表董事之「指
    派書」等資料後，再由丁○○將上開業已記載不實內容惟尚
    未簽署之資料交予辛○○、呂桂及戊○○等人，由辛○○、
    呂桂在「董事會簽到簿」上、由丁○○代戊○○在「董事會
    簽到簿」、「董事長願任同意書」、「董事願任同意書」等
    相關欄位上簽名，再由辛○○在95年1 月初某日，在某不詳
    地點，委由不詳之人偽刻丙○○之印章、「英屬維京群島商
    嘉德投資管理有限公司」之公司章及嘉德公司法人股東負責
    人「庚○○」之小章（下稱嘉德公司大小章）後一併交與丁○○，丁○○隨後將甲○○在95年1 月間某日，所交付之隆
    磐公司大小章（按隆磐公司大小章係甲○○於94年12月間，
    在隆磐公司向辛○○所拿取）及辛○○所交付之嘉德公司大
    小章及丙○○之印章一併交由不知情之乙○○用印，乙○○
    先於「股東臨時會議事錄」、「董事會議事錄」上「公司印
    章欄」蓋上隆磐公司之公司章，及於股東臨時會議事錄「主
    席印章」欄上蓋用監察人丙○○之印章、在董事會議事錄「
    主席印章」欄上及「董事會簽到簿」上蓋用戊○○之印章，
    表示隆磐公司股東會、董事會確有於上開時、地召開，而監
    察人丙○○確有擔任股東臨時會之主席，且戊○○於董事會
    中被推選為董事長；復於「指派書」上蓋用嘉德公司之公司
    章及代表人庚○○之小章，表示嘉德公司確有指派戊○○擔
    任隆磐公司之法人股東（董事）代表，再於「股東臨時會議
    事錄」、「董事會議事錄」、「董事會簽到簿」、「董事長
    願任同意書」、「董事願任同意書」等文件上，蓋上隆磐公
    司之公司章後，丁○○再委託乙○○於95年1 月12日，將「
    公司登記申請書」、「公司變更登記表」等文件送至經濟部
    加工出口區管理處申請變更登記而行使之，致隆磐公司之董
    事長變更為戊○○，董事則變為辛○○、呂桂，均足以生損
    害於主管機關對公司負責人管理、變更之正確性及丙○○、
    嘉德公司。
二、案經法務部調查局高雄市調查處移送臺灣高雄地方法院檢察
    署檢察官偵查起訴。
    理  由
壹、程序方面
一、按被告以外之人於審判外之言詞或書面陳述，除法律有規定
    者外，不得作為證據，刑事訴訟法第159 條第1 項定有明文
    。又被告以外之人於審判外之陳述，雖不符前4 條之規定，
    而經當事人於審判程序同意作為證據，法院審酌該言詞陳述
    或書面陳述作成時之情況，認為適當者，亦得為證據，刑事
    訴訟法第159 條之5 第1 項亦定有明文。本件關於證人丙○○、戊○○、乙○○、甲○○、余金寶於法務部調查局高雄
    市調查處所作筆錄，及隆磐公司股東臨時會議事錄、董事會
    議事錄、95年1 月4 日董事會簽到簿、董事長願任同意書、
    董事願任同意書、英屬維京群島商嘉德投資管理有限公司「
    指派書」等影本各1 紙、委託翰智聯合會計事務所代為向有
    關主管機關辦理董事補選等相關變更登記等事宜之委託書、
    95年1 月3 日龍磐公司董事辭職書影本1 紙、董事願任同意
    書1 紙（立同意書人: 辛○○）、丙○○之護照、機票、登
    機證影本共4 紙及旅客入出境記錄查詢1 紙、龍磐公司登記
    申請書暨變更登記表相關資料影本共19紙、隆磐科技股份有
    限公司負責人變更登記資料共3 份、中華電信股份有限公司
    臺灣北區電信分公司台北北區營運處96年11月26日北北服字
    第0960000348號函，均屬被告以外之人於審判外之言詞或書
    面陳述，檢察官及被告於審判程序中均未曾聲明異議，並同
    意將之作為證據，本院復審酌該等言詞或書面陳述作成時之
    情況均屬正常，且與本案相關之待證事實具有關連性，認適
    當作為證據，依前開之規定，認上開陳述均具有證據能力，
    合先敘明。
二、證人丙○○、戊○○、乙○○、甲○○、余金寶於偵訊中之
    證詞，亦屬被告以外之人於審判外之陳述，依刑事訴訟法第
    159 條第1 項之規定，本不得做為證據。惟按被告以外之人
    於偵查中向檢察官所為之陳述，除顯有不可信之情況者外，
    得為證據，刑事訴訟法第159 條之1 第2 項定有明文。上開
    陳述均係在檢察官前所做成，並均有具結擔保其陳述之正確
    性，並無何顯不可信之情況，依前開法條意旨，自得做為證
    據。
貳、實體方面
一、訊據被告辛○○、丁○○均矢口否認有何行使偽造私文書犯
    行，丁○○辯稱：伊只是居中連繫，不知為何會有偽造文書
    等語；辛○○辯稱：公司事先有開會，大家同意要引進資金
    ，伊有將龍磐公司大小章交由甲○○轉交丁○○，但伊簽名
    時，相關資料尚為空白，上開資料係遭人套印，伊沒有偽刻
    及盜蓋印章云云。
二、經查：
  (一)龍磐公司於95年1 月4 日實際上並未召開股東臨時會及董事
    會，上開股東臨時會議事錄所記載之主席丙○○實際上於同
    年1 月3 日出國，至同年月11日始返國，會議召開期間，根
    本不在國內，不可能主持上開會議，業經丙○○證述在卷（
    本院卷第117 至119 頁），並有丙○○之護照、機票、登機
    證影本共4 紙及旅客入出境記錄查詢1 紙附卷可稽，且被告
    辛○○、丁○○對此亦不爭執，僅此一節已足見上開股東臨
    時會及董事會議事錄之內容與事實不符。
  (二)證人即嘉德公司總經理暨龍磐公司法人董事代表庚○○到庭
    證稱：當時蘇先生有提到甲○○他們要入主隆磐公司，我還
    說一定要看到資金，我們的共識就是讓他們入主。…該次共
    識會議，丙○○有參加，當時他也同意若有其他資金進來，
    同意他人入股。在該次會議中沒有具體提到入股之後由何人
    擔任董事長，但是有提到說會由甲○○那邊派人來當董事長
    ，也沒有提到說可以不經過開股東會就直接登記新的董事長
    。也沒有講到說為了辦理變更登記，辛○○或隆磐公司的其
    他人員可以直接刻我們這些董事或是嘉德公司的印章，事實
    上我們也不可能允許這樣的事情，因為這是需要授權的。在
    該次會議中，沒有提到由甲○○指派之人來當作嘉德公司派
    在隆磐公司的法人代表，我們嘉德也不可能同意。嗣後在95
    年1 月4 日左右委由乙○○會計師辦理變更登記，由戊○○
    擔任隆磐公司董事長，我們事先並不知道，辛○○先生及隆
    磐公司都沒有告訴我們，也沒有跟我們嘉德公司要印章，是
    事後我的秘書為了其他事情上經濟部商業司的網站查詢資料
    時，才發現嘉德公司已經變成董事長，並由戊○○擔任董事
    。…（提示調查局卷17頁即「指派書」問：這是否你們公司
    的印章？）有點像，但我確定這不是我們公司的章。（提示
    調查局卷14頁即「董事會議事錄」有何意見？）這個會根本
    沒有開，怎麼會有會議記錄？等語（本院卷第112 至116 頁
    ）。足證，不僅上開指派書之內容係屬虛偽，該指派書上「
    英屬維京群島商嘉德投資管理有限公司」之公司章及嘉德公
    司法人股東負責人「庚○○」之小章，亦均屬偽刻後加以蓋
    用，已屬灼然。
  (三)丙○○則證稱：案發當時辛○○知道我要出國，因為我出國
    前有跟辛○○說我要出國，…當時沒有授權辛○○蓋我的章
    ，我的章在我這裡，沒有放在公司，變更登記的會議紀錄上
    面寫我是主席，也沒有跟我說，公司也沒有通知我要開這次
    會，也沒有跟我說要辦理變更登記的事情，也沒有談到要由
    何人來擔任董事長等語（本院卷第118 頁）。足見，上開龍
    磐公司股東臨時會議事錄上主席印章欄上「丙○○」之印章
    亦屬偽刻後加以蓋用，實為明確。
  (四)被告丁○○於調查局供稱：95年1 月初辛○○將該份董事會
    簽到簿寄快遞到文程公司給我，文件到我手上時，呂桂、辛○○均已簽妥，只剩戊○○未簽，我即聯絡戊○○來簽名，
    …由於戊○○忙於事業，因此叫我代替他簽名（調查卷第11
    頁），於本院審理中復承稱：我傳真下去時，各該文件上並
    沒有實際簽名以及蓋章，後來辛○○帶上來給我時，辛○○
    自己的部分已經簽好了，戊○○的部分則由我先代簽，因為
    我一直聯絡戊○○來簽，但是他說他沒有空，叫我先幫他簽
    。…我當時有跟他說現在要辦負責人變更，有幾張文件要簽
    名。…我沒有跟戊○○講說他要去開會，我只是居間，而且
    他只是名義上的負責人，所以我沒有跟他講說要去開會。我
    在打電話給戊○○請他來簽名時，並無跟戊○○說董事會要
    開會的內容，我沒有講這個，我只有叫他來簽名。當時戊○○沒有跟妳說他有去開會，我知道戊○○實際上沒有去開會
    ，因為他就只是名義上的負責人等語（本院卷第108 、109
    頁）。是被告丁○○既明知戊○○實際上沒有去開會，復又
    要求戊○○在其未曾出席之會議事錄上簽名，並進而代戊○○簽名，足見，被告丁○○確實明知上開議事錄等文件所載
    之內容不實。況本件龍磐公司股東變更登記一事係被告丁○○找乙○○代辦，而辦理公司變更登記所需各項文件是乙○○將各項文書之範例傳真予丁○○，並在必須填註之處作記
    號，丁○○事後將加註內容之議事錄等資料回傳給乙○○，
    再由乙○○繕打完成後快遞送給丁○○，而乙○○傳真範例
    給丁○○之前，丁○○即已告訴乙○○龍磐公司董事長辛○○及董事己○○要請辭，董事將由呂桂及辛○○當選等語，
    業經乙○○於調查局詢問時供述綦詳（調查卷第37頁），足
    證，丁○○在上開會議召開之前，即已知悉會議結果，故上
    開文件不實一節，被告丁○○應已知悉，其辯稱不知上開文
    件為偽云云，即非可採。
  (五)庚○○與丙○○雖均證稱：因龍磐公司資金短缺，辛○○有
    召開內部會議提到甲○○他們要入主隆磐公司，該公司要引
    進新股東一事，惟庚○○、丙○○均分別到庭證述上開文件
    上嘉德公司之大小章及丙○○之印章為偽，已如上述，足見
    上開印章均係遭人偽刻。再參被告丁○○於本院結證稱：丙○○的印章我印象中是辛○○提供的，…他有拿嘉德公司的
    大小章給我（本院卷第102 、104 頁），再者甲○○亦證稱
    ：伊只有將辛○○所交之龍磐公司大小章各1 個轉交與丁○○而已（本院卷第155 、157 頁），從而，上開嘉德公司之
    大小章及丙○○之印章均非甲○○所轉交予丁○○。再乙○○於本院證稱：要去取回文件當天，我在丁○○的辦公室時
    ，看到滿多人的，…。丁○○有將隆磐公司的大小章交給我
    ，好像是我在他們辦公室蓋的印，丙○○及嘉德公司的印章
    是否是當天去刻的我不記得了，當天我的確有說有缺印章，
    但是我不記得我當時是說缺哪幾個章，惟缺章的問題印象中
    當天就解決了，所以我帶走的時候印文已經蓋好了（本院卷
    第152 頁）。而甲○○於審理中復證述：有一天丁○○打電
    話給我，說辛○○在那裡，問我要不要過去，我說我正在忙
    ，等一下再過去，等我忙完趕過去時，辛○○正好要離開，
    他說他還有事，要去刻章，但沒有說要刻什麼章，我就跟著
    辛○○一起下來，我就回公司，辛○○就走了，我沒有陪他
    去刻章等語（本院卷第155 頁）。從而，乙○○取件當天確
    有缺章，而所缺之章應為嘉德公司之大小章及丙○○之印章
    （因甲○○並未交付該等印章予丁○○），而缺章之問題當
    天就解決了，且在乙○○帶走文件的時候印文已經蓋好，可
    見，該等印章當天即已刻就，而甲○○又證述辛○○曾為本
    件龍磐公司增資一事前去刻章，堪信，丁○○之上開證述為
    真，上開嘉德公司之大小章及丙○○之印章均係辛○○委由
    第三人偽刻無疑。
  (六)再者，有關隆磐公司之「股東臨時會議事錄」、「董事會議
    事錄」、「董事會簽到簿」、「董事願任同意書」、「董事
    長願任同意書」等申請公司變更登記資料文件內容，全部均
    係由辛○○口述提供予丁○○，再由丁○○轉告乙○○繕打
    製作，而乙○○將董事會簽到簿等表格文件傳真予丁○○時
    ，已列有「董事會簽到簿」、「會議名稱：龍磐科技股份有
    限公司董事會議」、「開會日期：95年1 月日（日期係空白
    ）下午02時30分」、「出席人員：董事長戊○○、董事呂桂
    、董事辛○○」等內容，其後再由丁○○傳真予辛○○簽名
    ，業經乙○○及丁○○於調查局及本院證述明確（調查卷第
    12 、37 、38頁，本院卷第148 頁）。故辛○○辯稱：伊簽
    署上開文件之時相關內容尚為空白，係遭人套用云云，純屬
    卸責之詞，委無可採。況辛○○在丙○○於95年1 月11日回
    國之後旋即告知丙○○龍磐公司已為變更登記，董事長已經
    變更一事，足見，辛○○顯然確知上述公司變更登記之事。
  (七)綜上，被告2 人所辯無非卸飾之詞，均不足採信，故本案事證
    明確，被告犯行洵堪認定，自應依法論科。
三、按行為後法律有變更者，適用行為時之法律。但行為後之法
    律有利於行為人者，適用最有利於行為人之法律，刑法第2
    條第1 項定有明文。又刑法第2 條係規範行為後法律變更所
    生新舊法律比較適用之準據法，是刑法第2 條本身雖經修正
    ，但該條文既屬適用法律之準據法，本身尚無比較新舊法之
    問題，應逕適用裁判時之刑法第2 條規定以決定適用之刑罰
    法律。再比較時應就罪刑有關之共犯、未遂犯、想像競合犯
    、牽連犯、連續犯、結合犯，以及累犯加重、自首減輕暨其
    他法定加減（如身分加減）與加減例等一切規定，綜其全部
    罪刑之結果而為比較（最高法院95年第8 次刑事庭會議決議
    參照）。查本案被告辛○○、丁○○行為後，刑法業於94年
    2 月2 日修正公布，自95年7 月1 日起施行，茲就比較情形
    分述如下：
  (一)易科罰金：
    被告行為時之刑法第41條第1 項前段及罰金罰鍰提高標準條
    例第2 條（現已刪除）係規定以銀元100 至300 元折算1 日
    （即以新臺幣300 元至900 元折算1日） ，而被告行為後之
    現行刑法第41條第1 項前段，則係規定以新臺幣1000元、
    2000元或3000元折算1 日，是經比較修正前、後之易科罰金
    折算標準，應以行為時即修正前之規定，較有利於被告，故
    依刑法第2 條第1 項前段之規定，自應適用修正前刑法第41
    條第1 項前段之規定，諭知易科罰金之折算標準。
  (二)共同正犯：
    刑法第28條共犯修正施行前規定「2 人以上共同實施犯罪之
    行為者，皆為正犯」，修正施行後規定「2 人以上共同實行
    犯罪之行為者，皆為正犯」，修法後將完全未參與犯罪行為
    之實行之陰謀共同正犯及預備共同正犯刪除，本件被告辛○○、丁○○就前開犯罪行為有犯意聯絡及行為分擔，不論依
    修正前之刑法第28條，或修正後之刑法第28條之規定，均構
    成共同正犯，對其等而言並無有利或不利之情形，依修正後
    即現行刑法第2 條第1 項前段，應逕行適用修正前之刑法第
    28條，論以共同正犯。
  (三)想像競合犯：刑法第55條雖有作修正，但關於想像競合犯部
    分並未修訂，故依修正後即現行刑法第2 條第1 項前段，應
    逕行適用修正前之刑法第55條前段，從一重處斷。
  (四)結論：綜上全部比較結果，本件情形，顯以修正前之規
    定較有利於被告，揆諸上揭說明，應一體適用被告行為時即
    修正前之規定，予以論處。
四、核被告辛○○、丁○○所為，均係犯刑法第216 條、第210
    條之行使偽造私文書罪。被告2 人就上開犯行有犯意聯絡及
    行為分擔，應依共同正犯論處。被告共同利用不知情之第三
    人偽造丙○○印章、嘉德公司大小章；被告辛○○、丁○○
    共同利用不知情之乙○○偽蓋上開印章在股東臨時會議事錄
    、指派書上，均係間接正犯。又被告2 人偽造丙○○印章、
    嘉德公司大小章後蓋用印章在股東臨時會議事錄、指派書上
    之行為，乃偽造私文書之階段行為，不另論罪。被告2 人於
    偽造私文書後，復持向經濟部加工出口區管理處申請變更登
    記而行使之，其偽造私文書之低度行為為行使偽造私文書之
    高度行為所吸收，亦不另論罪。被告2 人以1 次行使偽造私
    文書之行為而同時侵害數個法益，係以一行為同時觸犯數罪
    名，為同種想像競合犯，應依修正前刑法第55條前段，僅論
    以一罪。爰審酌被告辛○○、丁○○均明知戊○○未獲嘉德
    公司指派為法人股東代表、上開股東臨時會及董事會並未召
    開，龍磐公司之董事及董事長並未改選，竟以偽造丙○○印
    章及嘉德公司之大小章並以蓋用於股東臨時會議事錄及指派
    書之方式，偽造上開私文書後復持向經濟部加工出口區管理
    處申請變更登記而行使之，以達其變更龍磐公司負責人之目
    的，所為確足以影響於主管機關對公司負責人管理、變更之
    正確性及交易之安全性，並足生損害於丙○○及嘉德公司，
    實不足取。另衡酌本案係因被告辛○○欲引進外人之資金進
    入龍磐公司所導致，且上開丙○○印章及嘉德公司之大小章
    均係由被告辛○○所偽造，被告丁○○僅係居於被動配合之
    地位，惡性顯有高低之別，且念及被告2 人犯後至今仍否認
    犯行，並無悔悟，暨被告犯罪之動機、目的、手段等一切情
    狀，分別量處如主文所示之刑暨就被告丁○○所處之刑諭知
    易科罰金之折算標準。又被告2 人前揭犯罪時間係在96年4
    月24日以前，合於中華民國96年罪犯減刑條例所定減刑條件
    ，均應減為如主文所示之刑，並依修正前刑法第41條第1項
    前段規定諭知易科罰金折算標準，以資懲儆。
五、又本件被告係以偽造印文之方式、進而偽造股東臨時會議事
    錄及指派書，上開股東臨時會議事錄及指派書既經被告2 人
    ，向經濟部加工出口區管理處申請變更登記而行使，已非屬
    於被告2 人所有，自不得逕將該份股東臨時會議事錄及指派
    書予以沒收。然該份股東臨時會議事錄上「丙○○」之印文
    1 枚，暨指派書上「英屬維京群島商嘉德投資管理有限公司
    」及「庚○○」之印文各1 枚，及「丙○○」、「英屬維京
    群島商嘉德投資管理有限公司」及「庚○○」之印章各1 枚
    ，既均係由被告2 人所偽造，則不問屬於犯人與否，均應依
    刑法第219 條規定宣告沒收之，附此敘明。
據上論斷，應依刑事訴訟法第299 條第1 項前段，刑法第2 條第
1 項、第216 條、第210 條、第219 條，修正前刑法第41條第1
項前段、第28條、第55條前段，修正前罰金罰鍰標準條例第2 條
、中華民國96年罪犯減刑條例第2 條第1 項第3 款、第7 條，判
決如主文。
本案經檢察官林志祐到庭執行職務。
中    華    民    國    97    年    2    月    15    日
                  刑事第十二庭  審判長  法  官  洪碩垣
                                        法  官  葉文博
                                        法  官  張  震
以上正本證明與原本無異。
如不服本判決應於收受本判決後10日內向本院提出上訴書狀，並
應敘述具體理由，如未敘述上訴理由者，應於上訴期間屆滿後20
日內補提理由書狀於本院（均須按他造當事人之人數附繕本）「
切勿逕送上級法院」。
中    華    民    國    97    年    2     月    18    日
                                        書記官  鄒秀珍


司法院資訊處製作；財團法人民間司法改革基金會備份。
